【裁判字號】    99,訴,1224
【裁判日期】    991229
【裁判案由】    債務人異議之訴
【裁判全文】
臺灣高雄地方法院民事判決              99年度訴字第1224號
原      告  周王美
            周貴姬
共      同
訴訟代理人  周乾坤
被      告  蘇葉美芬
訴訟代理人  王炯棻律師
            王錦堂律師
            黃永隆律師
上列當事人間債務人異議之訴事件，本院於中華民國99年12月8
日言詞辯論終結，判決如下：
    主      文
本院九十九年度司執字第一一八一七號清償債務強制執行事件，
就原告周王美所有坐落高雄縣鳳山市○○○段二三三之三十一地
號土地部分所為之強制執行程序，應予撤銷。
原告其餘之訴駁回。
訴訟費用由被告負擔五分之一，餘由原告負擔。
    事實及理由
一、原告主張：被告對訴外人即伊等之被繼承人周清波（下稱周
    清波）固有債權新臺幣（下同）4,280,000 元未獲清償，並
    曾聲請本院對原告核發民國97年度促字第44947 號支付命令
    （下稱系爭支付命令）確定在案，復以系爭支付命令為執行
    名義聲請本院以97年度執字第94337 號事件（併入本院96年
    度執字第15630 號事件），強制執行伊等繼承之不動產，而
    獲償2,768,075 元，至不足額部分1,511,925 元則取得97年
    度司執字第94337 號債權憑證（下稱系爭憑證）。嗣被告於
    99年間再以系爭憑證為執行名義，聲請本院強制執行周王美
    所有坐落高雄縣鳳山市○○○段233-31地號土地（下稱31地
    號土地）及周貴姬所有坐落同段230-295 地號土地（下稱29
    5 地號土地），經本院以99年度司執字第11817 號執行事件
    （下稱系爭執行事件）受理在案。然31地號及295 地號土地
    為伊等之固有財產，且伊等於周清波死亡前，已長時間未與
    其同居共財，不知有上開債務存在，致未能於期限內為限定
    或拋棄繼承，況被告已從周清波其他遺產取償，伊等實際上
    並未取得任何遺產，如仍以伊等之固有財產繼續履行債務，
    顯失公平，自有民法繼承編施行法第1 條之3 之適用等情。
    爰依強制執行法第14條第1 項之規定，提起本件訴訟，並聲
    明：撤銷系爭執行事件關於系爭不動產所為之強制執行程序
    。
二、被告則以：原告雖主張依民法繼承編施行法第1 條之3 第4
    項規定，僅就所得遺產負清償責任，惟其等自應就「不可歸
    責於己之事由」或「未同居共財」以致於繼承開始時無法知
    悉繼承債務之存在，及由其繼續履行繼承債務顯失公平等要
    件負舉證之責。另原告既未拋棄或限定繼承，則依修正前民
    法繼承編之規定，其等自應就被繼承人之債務為概括繼受，
    且伊已對原告取得確定之系爭支付命令，原告主張為無理由
    等語，資為抗辯。並聲明：原告之訴駁回。
三、兩造不爭執之事實：
  (一)周清波於87年11月1 日死亡，原告均為繼承人，未於法定期
    限內聲明拋棄繼承或限定繼承，有本院民事紀錄科查詢表乙
    份在卷可稽（本院卷第25頁）。
  (二)被告對原告及外人周乾坤、周春德、周鴻祿、周餘億，就被
    繼承人周清波之4,280,000 元債務聲請本院核發系爭支付命
    令確定在案後，以之為執行名義向本院聲請拍賣原告繼承之
    不動產，經本院97年度執字第94337 號執行（併入本院96年
    度執字第15630 號）獲償2,768,075 元，並就不足額
    1,511,925 元取得系爭憑證（本院卷第40至41頁）。
  (三)被告以系爭憑證為執行名義，經本院以系爭執行事件查封原
    告固有之系爭不動產，且系爭執行程序尚未終結。
四、本件爭點：如由原告繼續履行債務，是否顯失公平？原告有
    無民法繼承編施行法第1 條之3 規定之適用，而得請求撤銷
    系爭執行事件就系爭不動產之強制執行程序？
五、本院得心證之理由：
  (一)按執行名義無確定判決同一之效力者，於執行名義成立前，
    如有債權不成立或消滅或妨礙債權人請求之事由發生，債務
    人得於強制執行程序終結前提起異議之訴，強制執行法第14
    條第2 項定有明文。又債務人異議之訴，係以排除執行名義
    之執行力為目的，執行名義之強制執行程序，進行至執行名
    義所載債權全部達其目的時，始為終結，故本件債權人以系
    爭憑證為執行名義，且其上所載之債權，亦尚未因強制執行
    全部達其目的，則本件債務人即原告自得提起本件異議之訴
    ，合先敘明。
  (二)次按繼承在民法繼承編98年5 月22日修正施行前開始，繼承
    人因不可歸責於己之事由或未同居共財者，於繼承開始時無
    法知悉繼承債務之存在，致未能於修正施行前之法定期間為
    限定或拋棄繼承，且由其繼續履行繼承債務顯失公平者，於
    修正施行後，以所得遺產為限，負清償責任，民法繼承編施
    行法第1 條之3 第4 項有明文規定。此乃斟酌97年1 月5 日
    增訂民法第1153條第2 項、第1148條第2 項及施行法第1 條
    之1 第2 項、第1 條之2 第1 項規定，未能適用於繼承人為
    完全行為能力人，且未能於民法修正施行前之法定期間為限
    定或拋棄繼承者，若仍概括承受被繼承人之債務，將影響債
    務人之生計甚鉅。是以，在繼承人符合「因不可歸責於己之
    事由」或「未同居共財」，以致於繼承開始時無法知悉繼承
    債務之存在，而未能於修正施行前之法定期間為限定或拋棄
    繼承，且由其繼續履行繼承債務「顯失公平」等要件時，繼
    承人遂得以所得遺產為限負清償之責。經查：
  1.周清波於87年11月1 日死亡，原告均為周清波之法定繼承人
    ，且未於法定期間內聲明拋棄或限定繼承等情，為兩造所不
    爭執，則原告繼承周清波之遺產係於民法繼承編98年5 月22
    日修正施行前開始，可堪認定。又原告周王美設籍於高雄市
    前鎮區○○○路184 號，並於81年7 月4 日變更登記為戶長
    ；原告周貴姬設籍於臺南縣北門鄉新圍34號之1； 周清波之
    戶籍則早自80年10月14日即遷入高雄縣鳳山市○○路○段30
    8 號等情，有原告與周清波之戶籍謄本附卷供參（本院卷第
    5 頁、本院99年度司執字第1181 7號卷）。是依上開戶籍登
    記紀錄所示，原告主張於周清波死亡前，已長時間未與其同
    居乙節，非屬無據。
  2.另證人即周王美之鄰居劉明村於本院審理時證稱：伊居住於
    周王美住處隔壁已二、三十年，均未曾見過周清波，周貴姬
    還在唸書的時候曾經看過，自從十幾年前就沒有看過周貴姬
    等語（本院卷第88頁），倘參諸劉明村於82年10月28日起設
    籍在高雄市前鎮區○○○路188 號之事實，有劉明村之戶籍
    謄本可佐（本院卷第82頁）；及劉明村與原告間僅為鄰居關
    件，其就本件訴訟之勝敗並無利害關係，尚無甘冒偽證罪之
    處罰而虛偽陳述之可能等情以觀，堪認其所證情節應非杜撰
    ，益徵原告於周清波死亡前，已長期未與周清波同居。衡以
    私人財產管理事涉私密，原告固與周清波間為配偶及父女之
    至親血緣關係，然若非周清波主動告知或基於其他外在事實
    ，難謂原告得窺悉周清波對外之債權債務關係，何況原告於
    周清波死亡前，已長期未與其同住，自更難期待原告確切知
    悉周清波之實際財務情況。準此，原告主張於繼承開始時，
    因未與周清波同居共財而無從知悉有該繼承債務之存在，應
    堪採信。
  (三)次按關於上揭民法繼承編施行法所規定繼續履行債務是否「
    顯失公平」，自應以繼承人與繼承債務發生之關連性、繼承
    人有否於繼承開始前自被繼承人處取得財產及取得多寡，債
    務人現實之經濟狀況為判斷之準據，即以該繼承債務之發生
    ，繼承人是否曾受有利益及債務人自身之經濟情況為判斷基
    礎，若繼承人與繼承債務之發生並無關連，繼承人對被繼承
    人財產狀況全然無涉，則令繼承人就被繼承人債務負完全之
    清償責任，自屬顯失公平。經查：
  1.系爭執行事件所為執行標的，其中31地號土地、295 地號土
    地分別為周王美、周貴姬所有，有土地登記謄本各1 份附於
    系爭執行事件卷宗可證，堪予認定。惟295 地號土地，固於
    周清波生前移轉予周貴姬，而於本件繼承發生時，已屬周貴
    姬之固有財產。然周貴姬係經周清波無償贈與，始於85年10
    月23日取得295 地號土地所有權乙節，業經周貴姬於本院審
    理時自承在卷（本院卷第90頁），復有土地登記謄本（99司
    執字第11817 號卷）、高雄縣鳳山地政事務所99年10月14日
    鳳地所資字第09 90011173 號函及所附之土地登記申請書在
    卷足證（本院卷第60至64頁）。是以，周貴姬自周清波受贈
    295 地號土地，固係基於父女間之血緣親情，惟其無償取得
    ，造成周清波因生前贈與該土地而減損自己原有財產，終致
    周清波於死亡前仍無法全數清償對被告所負債務等情，再參
    諸倘以295 地號土地再為清償，將可使被告之債權更獲實現
    ，而周貴姬僅回復至未獲無償贈與之狀態，而未因此受有更
    進一步之損害，準此，被告聲請強制執行295 地號土地，對
    周貴姬而言，即難謂有何顯失公平之處，則其主張：依民法
    繼承編施行法第1 條之3 第4 項規定，僅就所得遺產為限，
    負清償之責，被告不得強制執行其固有之295 地號土地云云
    ，即非有據。
  2.至周王美所有之31地號土地，則係於68年12月12日因買賣而
    有償取得，且周清波遺產中之不動產（現金僅為1,000 元）
    ，或經抵償遺產稅，或經拍賣以清償被告部份債權，所餘坐
    落高雄縣鳳山市○○○段230-120 地號、同段230-118 地號
    土地，及其上未保存登記門牌號碼為高雄縣鳳山市○○街1
    號1 樓、同市○○路○段306 號地下室建物，同遭被告以系
    爭執行事件聲請強制執行；且周清波遺產中之攤位，因無權
    占用高雄市政府土地，業遭訴請拆除，並經本院99年度重訴
    字第16號判決高雄市政府勝訴在案等節，亦有財政部台灣南
    區國稅局高雄縣分局99年4 月28日南區國稅高縣一字第0990
    023404號函及其所附遺產稅額核定通知書、99年10月20日南
    區國稅高縣一字第0990063874號函、本院民事執行處強制執
    行金額計算書分配表及本院99年度重訴字第16號判決附卷可
    稽（本院卷第26至28頁、第71頁、第40至42頁、第93至96頁
    ），且為原告所不爭執（見本院卷第106 頁），堪認屬實。
    是以，周清波遺產中之不動產，既均經用抵繳稅款、拍賣或
    遭訴請拆除，足見周王美未自周清波之遺產中實際獲取任何
    財產或利益。此外，被告亦未能提出其他事證，證明周王美
    曾因周清波向其借款，而受有任何利益，則若僅因周王美未
    辦理拋棄或限定繼承，即須以其固有之31地號土地，繼續履
    行周清波對被告之債務，所得與所失間即有失衡，自堪認有
    顯失公平之情事。準此，依民法繼承編施行法第1 條之3 第
    4 項規定，周王美僅就所得遺產為限，負清償之責，被告自
    不得強制執行其固有之31地號土地，是被告於民法繼承編施
    行法修正施行後，以系爭執行事件強制執行295 地號土地，
    自屬執行名義成立後有妨礙債權人請求之事由發生，周王美
    於系爭強制執行程序終結前，請求撤銷系爭執行事件就31地
    號土地所為之強制執行程序，洵屬有據。
六、綜上所述，周王美依民法繼承編施行法第1 條之3 、強制執
    行法第14條第1 項等規定，請求撤銷系爭執行事件就31號土
    地所為之強制執行程序，為有理由，應予准許。周貴姬執相
    同理由，請求撤銷系爭執行事件就295 地號土地，則無理由
    ，應予駁回。
七、據上論結：原告之訴一部為有理由，一部為無理由，依民事
    訴訟第79條、第85條第1 項前段，判決如主文。
中    華    民    國    99    年    12    月    29    日
                  民事第五庭    法  官  李育信
以上正本係照原本作成。
如對本判決上訴，須於判決送達後20日內向本院提出上訴狀。
中    華    民    國    99    年    12    月    29    日
                                書記官  陳孟琳

司法院資訊處製作；財團法人民間司法改革基金會備份。
